ACORDAO-COMPLETO-2508303

ACÓRDÃO 15129/2021 ATA 33/2021 - PRIMEIRA CÂMARA

VISTOS, relatados e discutidos estes autos de processo de tomada de contas especial instaurada pelo extinto Ministério do Turismo em razão da impugnação total das despesas executadas no âmbito do Convênio 63/2008 - Siconv 626748, 
ACORDAM os Ministros do Tribunal de Contas da União, reunidos em sessão da Primeira Câmara, ante as razões expostas pelo Relator, em:
9.1. com fundamento nos arts. 1º, inciso I, e 16, inciso III, alíneas "b" e "c", da Lei 8.443/1992 c/c os arts. 19 e 23, inciso III, da mesma lei, e com os arts. 1º, inciso I, 209, incisos II e III e § 5º, 210 e 214, inciso III, do RITCU, julgar irregulares as contas do sr. Almir de Almeida (XXX.647.799-XX) , condenando-o ao pagamento da quantia abaixo discriminada, fixando-lhe o prazo de 15 (quinze) dias, a contar da notificação, para que comprove, perante este Tribunal (consoante art. 214, inciso III, alínea "a", do RITCU) , o recolhimento da dívida aos cofres do Tesouro Nacional, atualizada monetariamente e acrescida dos juros de mora, calculados a partir da data indicada até a do efetivo recolhimento, na forma da legislação em vigor: 
	VALOR ORIGINAL (R$) 
	DATA DA OCORRÊNCIA
	DÉBITO/CRÉDITO

	100.000,00
	3/7/2008
	Débito

	      245,66
	10/9/2008
	Crédito

9.2. aplicar ao sr. Almir de Almeida (XXX.647.799-XX) a multa prevista no art. 57 da Lei 8.443/1992 c/c o art. 267 do RITCU, no valor de R$ 20.000,00 (vinte mil reais) , com a fixação do prazo de 15 (quinze) dias, a contar da notificação, para comprovar, perante o Tribunal, com fulcro no art. 214, inciso III, alínea "a", do RITCU, o recolhimento da dívida aos cofres do Tesouro Nacional, atualizada monetariamente desde a data do presente acórdão até a do efetivo recolhimento, se for paga após o vencimento, na forma da legislação em vigor;
9.3. autorizar, desde logo, nos termos do art. 28, inciso II, da Lei 8.443/1992, a cobrança judicial da dívida, caso não seja atendida a notificação;
9.4. autorizar, caso solicitado, o pagamento das dívidas em até 36 (trinta e seis) parcelas mensais e consecutivas, nos termos do art. 26 da Lei 8.443/1992 c/c o art. 217 do RITCU, fixando-lhe o prazo de 15 (quinze) dias, a contar do recebimento da notificação, para comprovar perante o Tribunal o recolhimento da primeira parcela, e de 30 (trinta) dias, a contar da parcela anterior, para comprovar o recolhimento das demais parcelas, devendo incidir sobre cada valor mensal, atualizado monetariamente, os juros de mora devidos, na forma prevista na legislação em vigor;
9.5. alertar ao responsável que a inadimplência de qualquer parcela acarretará o vencimento antecipado do saldo devedor;
9.6. encaminhar cópia desta deliberação ao Procurador-Chefe da Procuradoria da República no Estado do Paraná, nos termos do § 3º do art. 16 da Lei 8.443/1992 c/c o § 7º do art. 209 do RITCU; e
9.7. dar ciência do presente acórdão ao responsável, à Prefeitura de Perobal/PR e à Secretaria Especial da Cultura.

Tomada de contas especial decorrente da impugnação total das despesas referentes a convênio cujo objeto foi apoiar a realização de evento festivo.

Primeira Câmara

Prefeitura Municipal de Perobal/PR

3. Interessados/Responsáveis:
3.1. Interessado: Ministério do Turismo (02.961.362/0001-74)
3.2. Responsável: Almir de Almeida (XXX.647.799-XX)

13.1. Ministros presentes: Walton Alencar Rodrigues (Presidente), Benjamin Zymler (Relator), Vital do Rêgo e Jorge Oliveira.
13.2. Ministros-Substitutos presentes: Augusto Sherman Cavalcanti e Weder de Oliveira.

ACORDAO-COMPLETO-2516797

Acórdão 18191/2021 - Primeira Câmara

BENJAMIN ZYMLER

Adoto como relatório, com alguns ajustes de forma, a instrução elaborada no âmbito da extinta Secretaria de Controle Externo no Estado de Pernambuco (Secex/PE) , inserta à peça 30:
"INTRODUÇÃO
1.	Trata-se de Tomada de Contas Especial instaurada pelo Ministério do Turismo (MTur) , em desfavor do Sr. Almir de Almeida, CPF XXX.647.799-XX, prefeito do município de Perobal/PR nas gestões 2006-2008 e 2009-2012, em razão da impugnação total das despesas do Convênio 63/2008 - Siconv 626748 (peça 1, p. 27-39) , firmado com o MTur, e que tinha por objeto o apoio à realização do Projeto intitulado '2º Perobal Rodeio Fest', em razão de irregularidades na execução financeira (peça 1, p. 27-39) .
HISTÓRICO	
2.	O convênio foi firmado no valor de R$ 103.900,00, sendo R$ 100.000,00 à conta do concedente e R$ 3.900,00 referentes à contrapartida do convenente. Teve, originalmente, vigência da data de sua assinatura, em 24/4/2008, até 1/7/2008, com mais sessenta dias para a apresentação da prestação de contas. Entretanto, havia previsão de prorrogação de ofício em caso de atraso na liberação dos recursos, os quais foram liberados por meio da Ordem Bancária 2008OB900553 (peça 1, p. 41) em 4/7/2008.
3.	Foi promovida, então, a prorrogação da vigência pelo concedente até 7/9/2008, comunicada por meio do Ofício 898 008/CGCV/SPOA/SE/MTur, de 18/7/2008 (peça 1, p. 43) .
4.	Foi realizada a devolução do saldo financeiro do convênio, conforme demonstram a solicitação de GRU realizada pela municipalidade, mediante o Ofício 143/2008 (peça 1, p. 46) , e o registro do reembolso efetuado em 10/9/2008, no valor de R$ 245,66 (peça 1, p. 166) .
5.	A prestação de contas e complementações enviadas por meio dos Ofícios 152/2008, 33/2010, 231/2010 e 129/2011 (peça 1, p. 47, 58-61, 69-76 e 86-88) foram analisadas por meio do Parecer Técnico 193-2009 e dos Pareceres e Notas Técnicas 27/2010, 1247/2010, 1322/2011, 118/2013, 58/2014 e 652/2014 (peça 1, p. 48-50, 52-57, 63-66, 78-85, 89-96, 106-111 e 132-139, respectivamente) . Vale informar que houve a revisão financeira da Nota Técnica 652/2014, atualizando o quadro financeiro e contemplando, desta feita, a devolução do saldo do convênio (peça 1, p. 151-155) .
6. O último parecer (Nota Técnica 652/2014) opinou pela reprovação da prestação de contas, ensejando glosa integral das despesas do convênio decorrentes de irregularidade na execução física e financeira do Convênio 63/2008 (Siafi 626748) , caracterizada pelo seguinte (peça 1, p. 107-110, 135-137) :
a) não apresentação de elementos suficientes que permitissem a emissão de parecer técnico conclusivo a respeito do cumprimento do objeto do convênio (conforme detalhado na Nota Técnica de Reanálise 58/2014) ;
b) realização do Convite nº 11 para aquisição de bens e serviços comuns, quando a modalidade correta seria pregão;
c) não apresentação de cópia de contrato de exclusividade dos artistas com a empresa contratada mediante o Convite nº 9;
d) operações bancárias não associadas com o objeto do convênio, realizadas em duas contas (24832-0 e 30109-4) distintas daquela especifica do convênio (29714-3) ; e
e) falta de comprovação de depósito para pagamento dos fornecedores contratados pelas Dispensas de Licitação nº s 1 a 4.
7.	Por meio dos Ofícios 2437 e 2438/2014 (peça 1, p. 129-131) , o Ministério do Turismo notificou o responsável e o município de Perobal/PR da reprovação da prestação de contas, requerendo a devolução dos recursos repassados.
8.	O Sr. Almir de Almeida encaminhou, em resposta, 'pedido de reconsideração' (peça 1, p. 141-145) , que, após analisado pelo concedente, foi indeferido (peça 1, p. 149) . 
9.	A Prefeitura de Perobal/PR, já representada na ocasião pelo prefeito sucessor, requereu parcelamento do débito e a suspensão da inscrição do município no Siafi e Cadin, por meio do Ofício 83/2014, de 23/5/2014 (peça 1, p. 120) . O pedido foi deferido pelo MTur, tendo sido elaborado o respectivo termo de parcelamento e encaminhado à prefeitura (peça 1, p. 121-124) . No entanto, não houve a assinatura por parte do município.
10. Posteriormente, o prefeito sucessor informou, por meio do Ofício 172/2014, de 7/11/2014 (peça 1, p. 127) , que a prefeitura não dispunha dos documentos necessários para a prestação de contas do convênio em estudo e requereu a instauração da TCE, bem como a suspensão da inadimplência do município.
11. Diante do não saneamento das irregularidades apontadas e da não devolução dos recursos, instaurou-se a Tomada de Contas Especial. No Relatório de Tomada de Contas Especial 338/2015 (peça 1, p. 169-173) , conclui-se que o prejuízo importaria no valor total dos recursos repassados, descontando-se o saldo devolvido, imputando-se a responsabilidade ao Sr. Almir de Almeida, CPF XXX.647.799-XX, prefeito do município de Perobal/PR nas gestões 2006-2008 e 2009-2012, uma vez que foi o gestor do convênio.
12. O Relatório de Auditoria 2159/2015, da Controladoria Geral da União (Peça 1, p. 187-191) , também chegou às mesmas conclusões. Após serem emitidos o Certificado de Auditoria, o Parecer do Dirigente e o Pronunciamento Ministerial (peça 1, p. 192-197) , o processo foi remetido a esse Tribunal.
13. Na primeira instrução (peça 4) , considerando que a prestação de contas apresentada pelo responsável, por meio do Ofício 152/2008 (peça 1, p. 47) , e complementações enviadas por meio dos Ofícios 33/2010, 231/2010 e 129/2011 (peça 1, p. 58-61, 69-76 e 86-88) , não constavam nos autos, foi proposta a realização de diligência ao Ministério do Turismo para que encaminhasse tal documentação, que continha os comprovantes da execução física do objeto, as licitações, os processos de dispensa e os contratos, elementos que constituíram os fundamentos para a reprovação da execução física e financeira do convênio.
14. A diligência junto ao MTur foi realizada por meio do Ofício 1956/2016-TCU/SECEX-PE, de 14/12/2016 (peça 6) , devidamente entregue em 30/12/2016, conforme AR (peça 7) .
15. Na instrução precedente (peça 11) , após análise da documentação obtida na diligência supracitada, concluiu-se que haviam sido cometidas irregularidades, configurando, por um lado, dano ao erário, pela falta de comprovação de parte das despesas de infraestrutura (fornecimento de banheiros químicos e de tendas) e pela incerteza em relação ao pagamento dos artistas participantes do evento, o que ensejaria, em princípio, proposta de citação do responsável, prefeito municipal nas gestões 2006-2008 e 2009-2012. Por outro lado, também foi constatada infração à norma regulamentar devido ao uso da modalidade de licitação convite em vez de pregão para aquisição de itens de infraestrutura do evento, que, por não ter causado débito, mereceria ser objeto de audiência do então gestor.
16. Tendo em vista que o valor atualizado do débito, atualizado monetariamente até 2/3/2017, alcançava R$ 94.677,83 (peça 10) , valor que não excedia, em 1/1/2017, o valor de R$ 100.000,00, e que ainda não havia sido promovida a citação do responsável, foi proposto o arquivamento do processo, sem julgamento do mérito e sem cancelamento da dívida, em razão de o valor do dano, atualizado monetariamente, ser inferior ao limite fixado pelo Tribunal para encaminhamento de tomada de contas especial, nos termos dos artigos 6º, inciso I, e 19 da Instrução Normativa-TCU 71/2012.
17. Essa proposta foi acolhida pela chefia imediata e pelo titular da Secex-PE, conforme pronunciamentos das peças 12 e 13.
18. O MP/TCU, em seu parecer (peça 14) , divergiu dessa proposta, entendendo que houve rompimento do nexo entre o repasse federal e as despesas ante a notícia de que o evento fora custeado com recursos privados, propondo a restituição dos autos a esta Secex-PE a fim de:
'I) expedir citação ao Sr. Almir de Almeida para que justifique as referências a patrocinadores na locução do evento, bem assim a presença de material publicitário na arena do rodeio;
II) ouvir o Sr. Almir de Almeida em audiência acerca das seguintes irregularidades: 
a) ausência de contrato de exclusividade idôneo entre a empresa intermediária R. Silva Produções e Eventos ME (Contrato nº 49/2008, derivado do Convite 9/2008) e os artistas contratados; e 
b) uso do evento para promoção pessoal, com pintura na estrutura da arena e menções durante a locução do torneio.'
19.O Relator, Exmo. Sr. Ministro Benjamin Zymler, acolheu o posicionamento do Parquet, autorizando a realização da citação e audiência propostas, conforme Despacho de peça 15.
20. A citação e audiência foram então realizadas por meio dos Ofícios 1173 e 1174/2017-TCU/SECEX-PE, de 17/7/2017, respectivamente (peças 19 e 20) , os quais tiveram entrega confirmada em 28/7/2017, conforme AR (peças 21 e 22) .
21. O responsável protocolou, em 30/8/2017, já tendo esgotado o prazo para resposta dos ofícios de citação e audiência, dois pedidos de prorrogação de prazo, um para cada um dos ofícios supracitados (peças 23 e 24) , e veio a apresentar respostas posteriormente, em 10/11/2017, por meio de uma única correspondência e respectivos anexos, autuados às peças 25 a 28.
EXAME TÉCNICO
22. Cabe recordar, inicialmente, que a Secex-PE atua como unidade técnica responsável pelo presente processo em função da distribuição autorizada pela Portaria-Segecex 22, de 10 de junho de 2015.
23. Em que pese ter havido a apresentação de alegações de defesa e razões de justificativa após expirado o prazo fixado, entendemos que devem ser recebidas e analisadas, considerando o princípio da ampla defesa, bem como o formalismo moderado associado ao processo administrativo.
Alegações de defesa e razões de justificativa apresentadas
24. As alegações de defesa e razões de justificativa apresentadas pelo responsável (peça 25, p. 1-3) são reproduzidas/sintetizadas a seguir:
24.1 As informações 'contidas nas fls. 141-145 (pedido de reconsideração) com protocolo sob o nº 72031.006846/2014-19 [peça 1, p. 141-145] servirão, também, como fundamento dessa defesa, pois os argumentos nela contidos são de grande valia para elucidar os fatos ocorridos outrora, bem como todas as manifestações realizadas no procedimento ainda no MTur'.	
24.2 'No caso em tela, o valor então mencionado para devolução seria de R$ 40.000,00 (quarenta mil reais) conforme consta no ofício n. 1611/2011 (fls. 238) , datado de 30 de maio de 2011' [peça 1, p. 77]. Considerando que 'os valores atualizados não alcançam o valor mínimo para a TCE', conforme cálculos apresentados (Doc. 01 - atualização pelo INPC, e Doc. 02 - atualização pelo IPCA-E, peças 26 e 27) , 'o arquivamento, sem análise do mérito, da presente Tomada de Contas Especial é medida imperiosa, com fundamento no artigo 7º inc. III da Instrução Normativa nº 71/2012'.
24.3 Em relação ao primeiro item da audiência (ausência de contrato de exclusividade idôneo entre a empresa intermediária R. Silva Produções e Eventos ME e os artistas contratados) :
24.3.1 'É fundamental destacar que referida carta foi analisada e devidamente aprovada pelo departamento de marketing do MTur, conforme pode-se extrair da nota juntada na pág. 14' [peça 1, p. 14];
24.3.2 'Dessa forma, considerando que o próprio MTur aprovou a realização do convênio, pois considerou como regulares as cartas de exclusividades então apresentadas, não há o que se cogitar na hipótese de não apresentação ou ausência de idoneidade em relação a esse documento';
24.3.3 O convênio 'foi alvo de investigação perante a Polícia Federal (IPL n. 0193/2014-4 DPF/GRA/PR - Doc. 03) ' e o Delegado [peça 28, p. 2] entendeu que: 
'Cotejando os fatos, não nota-se, a priori, nenhuma irregularidade nesse convénio em específico, já que a festa realmente ocorreu exatamente nos moldes acertados entre a Prefeitura de Perobal/PR e o Ministério do Turismo, diversamente do que ocorre em outras festas dos municípios da região em que visíveis os delitos'.
24.3.4 'Em seu turno, o Ministério Público Federal [peça 28, p. 5] manifestou que:
'Ressalte-se que a esfera criminal, com sua característica fundamental de ultima ratio, só deve ser acionada quando os demais ramos do Direito não puderem punir satisfatoriamente condutas ilícitas, o que não se verifica no presente caso, eis que a restituição do valor desembolsado pelo Ministério do Turismo, na esfera administrativa, é suficiente para reprimir as irregularidades contratuais. Dessa forma, o MINISTÉRIO PÚBLICO FEDERAL requer arquivamento dos presentes autos de inquérito policial.
24.3.5 Por fim, o 'Juízo Federal decidiu [peça 28, p. 7] que':
'Examinando os argumentos que estearam o posicionamento referido, e verificando que a situação dos autos comporta o conclusivo entendimento do Ministério Público Federal, adoto suas fundamentações, por considerá-las adequadas à espécie, e determino o arquivamento do presente apuratório.'
24.3.6 'Pode-se extrair desse inquérito policial que nada foi constatado acerca de irregularidades na realização dos festejos, bem como no convênio. Os valores gastos foram compatíveis com o evento, não há indícios de superfaturamento ou desvio dos recursos públicos'.
24.4 Em relação ao segundo item da audiência (uso do evento para promoção pessoal) :
24.4.1 'Ressaltamos que naquela época o Perobal Rodeio Fest não foi uma festa isolada. Ela veio ao encontro do aniversário da cidade conforme já informado no ofício nº 211/2013 de fls. 100' [peça 1, p. 100-105].
24.4.2 'O que se pode afirmar categoricamente é que não houve nesse evento qualquer modalidade de promoção pessoal'.
25. Ao final, o responsável pede ao Ministro Relator (peça 25, p. 4) :
'i. Determinar o arquivamento da presente Tomada Especial de Contas, consignando que o valor do débito atualizado não alcança os valores mínimos para seu processamento na forma acima fundamentada;
ii. Designar audiência para oitiva do peticionante na forma do relatório de fls. 635-636;
iii. Caso o pedido acima não seja atendido requer-se a aprovação das contas considerando que a festa realmente ocorreu nos termos editados no Convênio, acatando todas as manifestações realizadas pelo peticionante tanto nesse processo como quando ainda estava tramitando perante o Ministério do Turismo;
iv. Deferir ao peticionante que possa provar o alegado por todas as provas em direito admitidas'.
Análise das alegações de defesa 
26. Vale recordar que a citação teve como fundamento os indícios de que o evento tenha sido financiado por particulares, tendo em vista a referência a patrocinadores privados na locução do espetáculo e faixas publicitárias na arena.
27. Primeiramente, em relação ao débito imputado (totalidade dos recursos federais repassados, R$ 100.000,00 em valores de 3/7/2008, deduzida a devolução do saldo deR$ 245,66, em 10/9/2008) , o responsável argumenta que a devolução seria, de fato, no valor de R$ 40.000,00, com base no ofício 1611/2011 do MTur (peça 1, p. 77) .
28. Em consequência, considerando que tal valor, ao ser atualizado monetariamente, não alcançaria 'o valor mínimo para a TCE estipulado pela IN-TCU 71/2012', deveria ser o processo arquivado.
29. Entendemos não prosperar tal argumento porque a proposta desse valor parcial de débito feita pelo concedente foi posteriormente superada à luz dos indícios de participação financeira de particulares, como pontuado pelo MP/TCU em seu parecer (peça 14) . 
30. A esse respeito, nos casos de evento objeto de convênio indevidamente cofinanciado por fontes não declaradas, o Tribunal tem deliberado pela imposição de débito no valor integral transferido, conforme evidenciam os Acórdão 2881/2017-TCU-Segunda Câmara (Rel. Min. Augusto Nardes) , 7.457/2016-TCU-1ª Câmara (Rel. Weder de Oliveira) , 6.036/2015-TCU-2º Câmara (Rel. Min. Marcos Bemquerer Costa) e 3.747/2015-TCU-1ª Câmara (Rel. Min. Walton Alencar Rodrigues) .
30. À continuação, examinamos as 'informações contidas nas fls. 141-145 (pedido de reconsideração) ', mencionadas pelo responsável como 'fundamento dessa defesa' ( peça 1, p. 141-145) .
31. Em relação ao questionamento motivador da citação (referência a patrocinadores privados na locução do espetáculo e faixas publicitárias na arena) , logramos encontrar, no referido documento, trecho que trata especificamente da existência de patrocinadores do evento, reproduzido a seguir, com grifos originais (peça 1, p. 144) :
'Sobre a declaração do convenente acerca da existência de patrocinadores
08. Já existe declaração do município atestando que não existiu outros patrocinadores. O fato de o locutor falar que agradece aos patrocinadores é de costume de sua empreitada, contudo, apesar dele ter afirmado sobre o agradecimento dos patrocinadores, não houve a informação de quais são.
Por esse motivo, o simples fato de o locutor falar que agradece aos patrocinadores não se pode cogitar de sua existência, além do fato disso não ter força para reprovar a prestação das contas com a respectiva devolução das verbas.'
32. Na presente defesa, alega-se, portanto, que não foram nomeados patrocinadores na locução do evento, e que a referência genérica a patrocinadores teria sido um lapso do locutor, que fez menção a eles tão somente por costume profissional.
33. Entretanto, há indícios incontestáveis, trazidos pela existência de faixas publicitárias na arena, de que houve patrocinadores do evento, conforme evidenciado no item 8 da Nota Técnica de Reanálise 58/2014 (peça 1, p. 109) . Assim, também consideramos insuficientes tais alegações no sentido de afastar os indícios de coparticipação financeira de entidades privadas na promoção do evento.
34. Ante o exposto, somos pela rejeição das alegações de defesa apresentadas, ensejando o julgamento pela irregularidade das contas do responsável, com imposição do respectivo débito e aplicação da multa vinculada àquele, com fulcro no art. 57 doa LO-TCU, uma vez que não constam nos autos elementos que permitam reconhecer sua boa-fé.
35. Importante informar que a pretensão punitiva do Tribunal está preservada no presente feito, tendo em vista que a citação foi autorizada em 21/6/2017 (Despacho do Relator, peça 15) e o convênio em questão teve vigência de 24/4 a 7/9/2008, havendo, portanto, o transcurso de menos de dez anos entre o cometimento das irregularidades e o comando para notificação do então gestor, conforme entendimento adotado a partir do Acórdão 1441/2016-TCU-Plenário, da relatoria do Ministro Benjamin Zymler. 
Análise das razões de justificativa 
a) ausência de contrato de exclusividade idôneo entre a empresa intermediária e os artistas contratados
36. Em relação ao primeiro item da audiência (ausência de contrato de exclusividade idôneo entre a empresa intermediária R. Silva Produções e Eventos ME e os artistas contratados) , o responsável alega inicialmente que o MTur aprovara as 'cartas de exclusividade apresentadas', conforme 'a nota juntada na pág. 14', de 24/4/2008 [peça 1, p. 14]. A referida nota trata da análise do projeto do '2º Perobal Rodeio Fest', previamente à celebração do ajuste.
37. Esse argumento perde, desde logo, substância quando confrontado com o Parecer Conjur/MTur 165/2008, da Unidade Setorial da Advocacia-Geral da União (AGU) junto ao MTur, também de 24/4/2008 (peça 1, p. 17-26) , emitido sobre a minuta do termo do convênio, que já alertava sobre a obrigatoriedade de cumprimento do Acórdão 96/2008-TCU-Plenário, em especial quanto ao trecho abaixo reproduzido:
'9.5.1. quando da contratação de artistas consagrados, enquadrados na hipótese de inexigibilidade prevista no inciso III do art. 25 da Lei n° 8.666/1992, por meio de intermediários ou representantes:
9.5.1.1. deve ser apresentada cópia do contrato de exclusividade dos artistas com o empresário contratado, registrado em cartório. Deve ser ressaltado que o contrato de exclusividade difere da autorização que confere exclusividade apenas para os dias correspondentes à apresentação dos artistas e que é restrita à localidade do evento;
9.5.1.2. o contrato deve ser publicado no Diário Oficial da União, no prazo de cinco dias, previsto no art. 26 da Lei de Licitações e Contratos Administrativos, sob pena de glosa dos valores envolvidos.'
38. De forma coerente, constava do termo de convênio assinado a obrigação de o convenente 'publicar no Diário Oficial da União eventuais contratos de exclusividade de artistas com empresários a serem contratados no âmbito deste Convênio, no prazo de 5 (cinco) dias, em conformidade com o artigo 26, da Lei nº 8.666/93, atualizada, sob pena de glosa dos valores pactuados no presente Instrumento, quando for o caso' (Cláusula Terceira - Obrigações do Convenente - alínea 'dd' - peça 1, p. 31) .
39. Assim, embora a área técnica do MTur tenha emitido um termo de aprovação sintético sobre as 'cartas de exclusividade' apresentadas por ocasião da análise do projeto do evento, o convenente celebrou o convênio tendo plena ciência da obrigação de publicar os contratos de exclusividade dos artistas com os respectivos empresários. 
40. Além desse primeiro argumento, o responsável apresentou trechos de uma investigação da Polícia Federal (IPL 193/2014-4 DPF/GRA/PR - Doc. 03 - peça 28, p. 1-7) , realizada sobre a execução do convênio objeto desta TCE (Siconv 626748) , tendo em vista a ocorrência de 'suposta fraude'. Nesse inquérito, o delegado responsável concluiu não ter havido 'nenhuma irregularidade nesse convénio em específico, já que a festa ocorreu exatamente nos moldes acertados entre a Prefeitura de Perobal/PR e o Ministério do Turismo'.
41. No parecer subsequente do Procurador da República de Umuarama/PR, atuante no caso, é noticiado que se investigou 'possível tentativa de fraude, pois as fotografias apresentadas para comprovar a realização do evento e a utilização da logomarca do Ministério do Turismo (ev. 1/4) , comparadas aos vídeos (ev. 1/6) , também apresentados com o mesmo propósito, apontam uma sobreposição de imagens, surgindo, dessa forma, dúvida sobre a real realização do 2º Perobal Rodeio Fest' (peça 28, p. 4) .
42. O referido Procurador concluiu que 'não é possível considerar que houve a inserção fraudulenta (art. 299 CP) da logomarca MTur nas fotografias para comprovar a realização do evento', e, conforme excerto trazido pelo respondente (parágrafo 24.3.4) , requereu o arquivamento dos autos, tendo como fundamento que 'a esfera criminal, com sua característica fundamental de ultima ratio, só deve ser acionada quando os demais ramos do Direito não puderem punir satisfatoriamente condutas ilícitas, o que não se verifica no presente caso, eis que a restituição do valor desembolsado pelo Ministério do Turismo, na esfera administrativa, é suficiente para reprimir as irregularidades contratuais'. 
43. Constatamos, assim, que tal proposta de arquivamento decorreu da existência, naquele inquérito, de um 'termo de parcelamento firmado entre a Prefeitura de Perobal/PR e o MTur como restituição do valor repassado pelo Ministério do Turismo em decorrência das irregularidades contratuais ocorridas'. Concluímos, destarte, que foi proposto o encerramento da investigação pela possibilidade de saneamento de irregularidades via ressarcimento na esfera administrativa, e não pelo convencimento de que inequivocamente não ocorrera a fraude apontada. 
44. Vale recordar ainda que, conforme consta no histórico (parágrafos 9 e 10) , tal parcelamento não chegou a ser assinado pela municipalidade, tendo sido, diferentemente, requerida a instauração da TCE pelo prefeito sucessor.
45. À continuação, o juiz titular da 1ª Vara Federal de Umuarama/PR acolheu esse entendimento do Ministério Público Federal e determinou o arquivamento do feito (peça 28, p. 7) .
45. Em síntese, temos que o inquérito instaurado para investigar a ocorrência de 'suposta fraude' no evento foi arquivado com base no convencimento do delegado federal de que o evento de fato ocorreu e no entendimento do Procurador da República atuante no caso, acolhido pelo Juiz Federal competente, de que o ressarcimento dos recursos federais recebidos então proposto sanearia eventuais irregularidades ocorridas.
46. Considerando que a irregularidade do presente item de audiência é a 'ausência de contrato de exclusividade idôneo entre a empresa intermediária R. Silva Produções e Eventos ME e os artistas contratados', entendemos que o arquivamento do inquérito em questão, realizado para averiguar eventual fraude na comprovação da realização do evento, sem ter contemplado a forma de contratação dos artistas ora questionada, não tem o condão de descaracterizar aquela ilicitude.
47. Ante o exposto, somos pela rejeição das razões de justificativa apresentadas para esse primeiro item da audiência.
b) uso do evento para promoção pessoal, com pintura na estrutura da arena e menções durante a locução do torneio
48. Em relação ao segundo item da audiência (uso do evento para promoção pessoal, com pintura na estrutura da arena e menções durante a locução do torneio) , o responsável afirma que o evento 'não foi uma festa isolada', que foi realizada em conjunto com o 'aniversário da cidade', e que 'categoricamente ... não houve nesse evento qualquer modalidade de promoção pessoal'.
49. Tais argumentos não são suficientes para contraditar as evidências consignadas nos autos que demonstram ter havido promoção pessoal do responsável 'pintada na estrutura da arena, além de citações feitas pelo locutor do rodeio' (item 10 da Nota Técnica de Reanálise 58/2014, peça 1, p. 110) .
50. Importante registrar que a proibição de promoção pessoal de autoridades e servidores público estava explicitada no Termo de Convênio assinado, constante na alínea 'f' da (Cláusula Terceira - Obrigações do Convenente (peça 1, p. 29) , aqui reproduzida (grifos nossos) :
'f) assegurar e destacar, obrigatoriamente, a participação do Governo Federal e do Ministério do Turismo em toda e qualquer ação, promocional ou não, relacionada com a execução do objeto descrito na Cláusula Primeira e, bem assim, apor a marca do Governo Federal nos outdoors custeados, no todo ou em parte, com os recursos deste Convênio, nos termos do Decreto nº 24.799, de 04 de agosto de 2003 e da Instrução Normativa n 2 31, de 10 de setembro de 2003, da Secretaria de Comunicação de Governo e Gestão Estratégica da Presidência da República, ficando vedado aos Partícipes utilizarem nomes, símbolos ou imagens que possam caracterizar promoção pessoal de autoridades ou de servidores públicos;'
51. Tendo em vista a insuficiência dos argumentos trazidos, devem também ser rejeitadas as razões de justificativa apresentadas para o segundo item da audiência, confirmando o cometimento de grave infração à norma regulamentar, no caso, ao dispositivo supracitado do Termo do Convênio em estudo.
CONCLUSÃO
52. Em face da análise promovida nos itens 24 a 51 da seção 'Exame Técnico', propõe-se rejeitar as alegações de defesa, bem como as razões de justificativa trazidas pelo Sr. Almir de Almeida, CPF XXX.647.799-XX, prefeito do município de Perobal/PR nas gestões 2006-2008 e 2009-2012. 
53. Tendo em vista a manutenção das irregularidades elencadas na citação e na audiência, bem como do débito imputado, julgamos cabível o julgamento pela irregularidade das contas do responsável, a imputação de débito e das multas pertinentes.
54. Como há um intervalo de tempo menor do que dez anos entre a ocorrência das irregularidades (o convênio teve vigência de 24/4 a 7/9/2008) e a data em que foi ordenada a citação e a audiência (21/6/2017, do Despacho do Relator, peça 15) , não restou prejudicada a pretensão punitiva do Tribunal, conforme entendimento adotado a partir do Acórdão 1441/2016-TCU-Plenário, da relatoria do Ministro Benjamin Zymler.
55. Tendo em vista que não constam dos autos elementos que permitam reconhecer a boa-fé do responsável, sugere-se que as suas contas sejam julgadas irregulares, nos termos do art. 202, § 6º, do Regimento Interno/TCU, com a aplicação da multa prevista no art. 57 da Lei 8.443/1992.  
PROPOSTA DE ENCAMINHAMENTO
56. Diante do exposto, submetemos os autos à consideração superior, propondo ao Tribunal:
56.1 julgar irregulares, nos termos dos arts. 1º, inciso I, 16, inciso III, alíneas 'b' e 'c', da Lei 8.443/1992 c/c os arts. 1º, inciso I, 209, incisos II e III, 210 e 214, inciso III, do Regimento Interno/TCU, as contas do Sr. Almir de Almeida, CPF XXX.647.799-XX, prefeito do município de Perobal/PR nas gestões 2006-2008 e 2009-2012, e condená-lo ao pagamento das quantias a seguir especificadas, com a fixação do prazo de quinze dias, a contar da notificação, para comprovar, perante o Tribunal (art. 214, inciso III, alínea 'a', do Regimento Interno/TCU) , o recolhimento da dívida aos cofres do Tesouro Nacional, atualizadas monetariamente e acrescida dos juros de mora, calculados a partir das datas discriminadas, até a data do recolhimento, na forma prevista na legislação em vigor:
	VALOR ORIGINAL (R$) 
	DATA DA OCORRÊNCIA
	DÉBITO/CRÉDITO

	100.000,00
	03/07/2008
	Débito

	      245,66
	10/09/2008
	Crédito

                Débito atualizado e acrescido dos juros de mora até 19/1/2018: R$ 258.304,09 (peça 29) .
56.2 aplicar ao Sr. Almir de Almeida, CPF XXX.647.799-XX, a multa prevista no art. 57 da Lei 8.443/1992 c/c o art. 267 do Regimento Interno/TCU, fixando- lhe o prazo de quinze dias, a contar da notificação, para comprovar, perante o Tribunal, o recolhimento da dívida aos cofres do Tesouro Nacional, atualizada monetariamente desde a data do acórdão que vier a ser proferido até a do efetivo recolhimento, se for paga após o vencimento, na forma da legislação em vigor;
56.3 aplicar ao Sr. Almir de Almeida, CPF XXX.647.799-XX, a multa prevista no art. 58, inciso II, da Lei 8.443/1992 c/c o art. 268, inciso II, do Regimento Interno/TCU, fixando- lhe o prazo de quinze dias, a contar da notificação, para comprovar, perante o Tribunal, o recolhimento da dívida aos cofres do Tesouro Nacional, atualizada monetariamente desde a data do acórdão que vier a ser proferido até a do efetivo recolhimento, se for paga após o vencimento, na forma da legislação em vigor;
56.4 autorizar, desde logo, nos termos do art. 28, inciso II, da Lei 8.443/1992, a cobrança judicial da dívida, caso não atendida a notificação;
56.5 autorizar desde já, caso venha a ser solicitado, o pagamento da dívida do Sr. Almir de Almeida, CPF XXX.647.799-XX, em até 36 parcelas mensais e consecutivas, nos termos do art. 26 da Lei 8.443/1992 c/c o art. 217 do Regimento Interno/TCU, fixando- lhe o prazo de quinze dias, a contar do recebimento da notificação, para comprovar perante o Tribunal o recolhimento da primeira parcela, e de trinta dias, a contar da parcela anterior, para comprovar o recolhimento das demais parcelas, devendo incidir sobre cada valor mensal, atualizado monetariamente, os juros de mora devidos, no caso do débito, na forma prevista na legislação em vigor; e 
56.6 encaminhar cópia do acórdão que vier a ser proferido ao Ministério do Turismo, bem como ao Procurador-Chefe da Procuradoria da República no Estado do Paraná, nos termos do § 3º do art. 16 da Lei 8.443/1992, c/c o § 7º do art. 209 do Regimento Interno do TCU, para adoção das medidas que entender cabíveis, informando-os que seu conteúdo pode ser consultado no endereço www.tcu.gov.br/acordaos e que o inteiro teor dos acórdãos, incluindo os relatórios e os votos, pode ser obtido no dia seguinte ao de sua oficialização."
2.	O Diretor e o Secretário da extinta Secex/PE ratificaram a instrução acima (peças 31 e 32) .
3.	O representante do Ministério Público junto ao Tribunal de Contas da União (MP/TCU) , em sua intervenção regimental, aderiu à proposta formulada pela unidade técnica (peça 33) .
4.	O feito prosseguiu regularmente e, por meio do Acórdão 6724/2018-TCU-Primeira Câmara deste Tribunal proferiu a seguinte decisão:
"VISTOS, relatados e discutidos estes autos de processo de tomada de contas especial instaurada pelo Ministério do Turismo em razão da impugnação total das despesas executadas no âmbito do Convênio 63/2008 - Siconv 626748, 
ACORDAM os Ministros do Tribunal de Contas da União, reunidos em sessão da 1ª Câmara, ante as razões expostas pelo Relator, em:
9.1. com fundamento nos arts. 1º, inciso I, 16, inciso III, alíneas "b" e "c", da Lei 8.443/1992 c/c os arts. 19 e 23, inciso III, da mesma lei, e com os arts. 1º, inciso I, 209, incisos II e III e § 5º, 210 e 214, inciso III, do RITCU, julgar irregulares as contas do sr. Almir de Almeida (XXX.647.799-XX) , condenando-o ao pagamento da quantia abaixo discriminada, fixando-lhe o prazo de 15 (quinze) dias, a contar da notificação, para que comprove, perante este Tribunal (consoante art. 214, inciso III, alínea "a", do RITCU) , o recolhimento da dívida aos cofres do Tesouro Nacional, atualizada monetariamente e acrescida dos juros de mora, calculados a partir da data indicada até a do efetivo recolhimento, na forma da legislação em vigor:
	VALOR ORIGINAL (R$) 
	DATA DA OCORRÊNCIA
	DÉBITO/CRÉDITO

	100.000,00
	3/7/2008
	Débito

	      245,66
	10/9/2008
	Crédito

9.2. aplicar ao sr. Almir de Almeida (XXX.647.799-XX) a multa prevista no art. 57 da Lei 8.443/1992 c/c o art. 267 do RITCU, no valor de R$ 34.000,00 (trinta e quatro mil reais) , com a fixação do prazo de 15 (quinze) dias, a contar das notificações, para comprovar, perante o Tribunal, com fulcro no art. 214, inciso III, alínea "a", do RITCU, o recolhimento da dívida aos cofres do Tesouro Nacional, atualizadas monetariamente desde a data do presente acórdão até a dos efetivos recolhimentos, se forem pagas após o vencimento, na forma da legislação em vigor;
9.3. autorizar, desde logo, nos termos do art. 28, inciso II, da Lei 8.443/1992, a cobrança judicial da dívida, caso não sejam atendidas as notificações;
9.4. autorizar, caso solicitado, o pagamento das dívidas em até 36 (trinta e seis) parcelas mensais e consecutivas, nos termos do art. 26 da Lei 8.443/1992 c/c o art. 217 do RITCU, fixando-lhe o prazo de 15 (quinze) dias, a contar do recebimento da notificação, para comprovar perante o Tribunal o recolhimento da primeira parcela, e de 30 (trinta) dias, a contar da parcela anterior, para comprovar o recolhimento das demais parcelas, devendo incidir sobre cada valor mensal, atualizado monetariamente, os juros de mora devidos, na forma prevista na legislação em vigor;
9.5. alertar ao responsável que a inadimplência de qualquer parcela acarretará o vencimento antecipado do saldo devedor;
9.6. encaminhar cópia desta deliberação ao Procurador-Chefe da Procuradoria da República no Estado do Paraná, nos termos do § 3º do art. 16 da Lei 8.443/1992 c/c o § 7º do art. 209 do RITCU; e
9.7. dar ciência do presente acórdão ao responsável, à Prefeitura de Perobal/PR e ao Ministério do Turismo."
5.	O ex-prefeito apresentou recurso de reconsideração (peças 50 e 51) contra a deliberação acima, ao qual foi dado provimento mediante o Acórdão 9400/2020-TCU-Primeira Câmara (peça 67) . Este julgado tornou insubsistente a decisão proferida, uma vez que se constatou a ausência do nome do representante legal da parte na pauta de julgamento.
6.	Tornado insubsistente o acórdão acima transcrito, o responsável juntou novos elementos aos autos (peças 58-62 e 83) .
7.	Foi determinado, então, o retorno dos autos à unidade técnica para nova instrução, o que ficou a cargo da Secretaria de Controle Externo de Tomada de Contas Especial (SecexTCE) , cujo pronunciamento transcreve-se a seguir (peça 89) :
"INTRODUÇÃO
1. Trata-se de Tomada de Contas Especial instaurada pelo Ministério do Turismo (MTur) , em desfavor do Sr. Almir de Almeida, CPF XXX.647.799-XX, prefeito do município de Perobal/PR nas gestões 2006-2008 e 2009-2012, em razão da impugnação total das despesas do Convênio 63/2008 - Siconv 626748 (peça 1, p. 27-39) , firmado com o MTur, e que tinha por objeto o apoio à realização do '2º Perobal Rodeio Fest', em razão de irregularidades na execução financeira (peça 1, p. 27-39) .
HISTÓRICO	
2.	O convênio foi firmado no valor de R$ 103.900,00, sendo R$ 100.000,00 à conta do concedente e R$ 3.900,00 referentes à contrapartida do convenente. Teve originalmente vigência da data de sua assinatura, em 24/4/2008, até 1/7/2008, com mais sessenta dias para a apresentação da prestação de contas. Entretanto, havia previsão de prorrogação de ofício em caso de atraso na liberação dos recursos, os quais foram liberados por meio da Ordem Bancária 2008OB900553 (peça 1, p. 41) , em 4/7/2008.
3.	Foi promovida então a prorrogação da vigência pelo concedente até 7/9/2008, comunicada por meio do Ofício 898008/CGCV/SPOA/SE/MTur, de 18/7/2008 (peça 1, p. 43) .
4.	Foi realizada a devolução do saldo financeiro do convênio, conforme demonstram a solicitação de GRU realizada pela municipalidade, mediante o Ofício 143/2008 (peça 1, p. 46) , e o registro do reembolso efetuado em 10/9/2008, no valor de R$ 245,66 (peça 1, p. 166) .
5.	A prestação de contas e complementações enviadas por meio dos Ofícios 152/2008, 33/2010, 231/2010 e 129/2011 (peça 1, p. 47, 58-61, 69-76 e 86-88) foram analisadas por meio do Parecer Técnico 193-2009 e dos Pareceres e Notas Técnicas 27/2010, 1247/2010, 1322/2011, 118/2013, 58/2014 e 652/2014 (peça 1, p. 48-50, 52-57, 63-66, 78-85, 89-96, 106-111 e 132-139, respectivamente) . Vale informar que houve a revisão financeira da Nota Técnica 652/2014, atualizando o quadro financeiro, contemplando, desta feita, a devolução do saldo do convênio (peça 1, p. 151-155) .
6. O último parecer (Nota Técnica 652/2014) opinou pela reprovação da prestação de contas, ensejando glosa integral das despesas decorrentes de irregularidade na execução física e financeira do Convênio 63/2008 (Siafi 626748) , caracterizada pelo seguinte (peça 1, p. 107-110, 135-137) :
a) não apresentação de elementos suficientes que permitissem a emissão de parecer técnico conclusivo a respeito do cumprimento do objeto do convênio (conforme detalhado na Nota Técnica de Reanálise 58/2014) ;
b) realização do Convite 11 para aquisição de bens e serviços comuns, quando a modalidade correta seria pregão, 
c) não apresentação de cópia de contrato de exclusividade dos artistas com a empresa contratada mediante o Convite 9;
d) operações bancárias não associadas ao objeto conveniado, realizadas em duas contas (24832-0 e 30109-4) , distintas daquela específica do convênio (29714-3) ; e
e) falta de comprovação de depósito para pagamento dos fornecedores contratados pelas Dispensas de Licitação 1 a 4.
7.	Por meio dos Ofícios 2.437 e 2.438/2014 (peça 1, p. 129-131) , o MTur notificou o responsável e o município de Perobal/PR da reprovação da prestação de contas, requerendo a devolução dos recursos repassados.
8.	O Sr. Almir de Almeida encaminhou, em resposta, 'pedido de reconsideração' (peça 1, p. 141-145) , que, após analisado pelo concedente, foi indeferido (peça 1, p. 149) . 
9.	A Prefeitura de Perobal/PR, já representada na ocasião pelo prefeito sucessor, requereu parcelamento do débito e a suspensão da inscrição do município no Siafi e Cadin, por meio do Ofício 83/2014, de 23/5/2014 (peça 1, p. 120) . O pedido foi deferido pelo MTur, tendo sido elaborado o respectivo termo de parcelamento e encaminhado à prefeitura (peça 1, p. 121-124) . No entanto, não houve a assinatura por parte do município.
10. Posteriormente, o prefeito sucessor informou, por meio do Ofício 172/2014, de 7/11/2014 (peça 1, p. 127) , que a prefeitura não dispunha dos documentos necessários para a prestação de contas do convênio em estudo, e requereu a instauração da TCE, bem como a suspensão da inadimplência do município.
11. No Relatório de Tomada de Contas Especial 338/2015 (peça 1, p. 169-173) , conclui-se que o prejuízo importaria no valor total dos recursos repassados, descontando-se o saldo devolvido, imputando-se a responsabilidade ao Sr. Almir de Almeida, prefeito do município de Perobal/PR nas gestões 2006-2008 e 2009-2012, uma vez que foi o gestor do convênio.
12. O Relatório de Auditoria 2.159/2015, da CGU (peça 1, p. 187-191) , também chegou às mesmas conclusões. Após serem emitidos o Certificado de Auditoria, o Parecer do Dirigente e o Pronunciamento Ministerial (peça 1, p. 192-197) , o processo foi remetido a esse Tribunal.
13. Na primeira instrução (peça 4) , considerando que a prestação de contas apresentada pelo responsável, por meio do Ofício 152/2008 (peça 1, p. 47) , e que complementações enviadas por meio dos Ofícios 33/2010, 231/2010 e 129/2011 (peça 1, p. 58-61, 69-76 e 86-88) não constavam nos autos, foi proposta a realização de diligência ao MTur para que encaminhasse tal documentação, que continha os comprovantes da execução física do objeto, as licitações, os processos de dispensa e os contratos, elementos que se constituíram nos fundamentos para a reprovação da execução física e financeira do convênio.
14. A diligência junto ao MTur foi realizada por meio do Ofício 1.956/2016-TCU/SECEX-PE, de 14/12/2016 (peça 6) , devidamente entregue em 30/12/2016, conforme AR (peça 7) .
15. Na instrução de peça 11, após análise da documentação obtida na diligência supracitada, concluiu-se que haviam sido cometidas irregularidades, configurando, por um lado, dano ao erário, pela falta de comprovação de parte das despesas de infraestrutura (fornecimento de banheiros químicos e de tendas) , e pela incerteza em relação ao pagamento dos artistas participantes do evento, o que ensejaria, em princípio, proposta de citação do responsável, prefeito municipal nas gestões 2006-2008 e 2009-2012. Por outro lado, também foi constatada infração à norma regulamentar devido ao uso da modalidade de licitação convite em vez de pregão para aquisição de itens de infraestrutura do evento, que, por não ter causado débito, mereceria ser objeto de audiência do então gestor.
16. Tendo em vista que o valor atualizado do débito, atualizado monetariamente até 2/3/2017, alcançava R$ 94.677,83 (peça 10) , valor que não excedia, em 1/1/2017, o valor de R$ 100.000,00, e que não havia sido ainda promovida a citação do responsável, foi proposto o arquivamento do processo, sem julgamento do mérito e sem cancelamento da dívida, em razão de o valor do dano, atualizado monetariamente, ser inferior ao limite fixado pelo Tribunal para encaminhamento de tomada de contas especial, nos termos dos artigos 6º, inciso I, e 19 da Instrução Normativa TCU 71/2012.
17. Essa proposta foi acolhida pela chefia imediata e pelo titular da Secex/PE, conforme pronunciamentos das peças 12 e 13.
18. O MP/TCU, em seu parecer (peça 14) , divergiu dessa proposta, entendendo que houve rompimento do nexo causal entre o repasse federal e as despesas, ante a notícia de que o evento fora custeado com recursos privados, propondo a restituição dos autos a esta Secex/PE.
19. O Relator, Exmo. Sr. Ministro Benjamin Zymler, acolheu o posicionamento do Parquet, autorizando a realização da citação e audiência propostas, conforme despacho de peça 15.
20. A citação e audiência foram então realizadas por meio dos Ofícios 1.173 e 1.174/2017-TCU/SECEX-PE, de 17/7/2017, respectivamente (peças 19 e 20) , os quais tiveram entrega confirmada em 28/7/2017, conforme AR (peças 21 e 22) .
21. O responsável protocolou, em 30/8/2017, já tendo sido esgotado o prazo para resposta dos ofícios de citação e audiência, dois pedidos de prorrogação de prazo, um para cada um dos ofícios supracitados (peças 23 e 24) , e veio a apresentar respostas posteriormente, em 10/11/2017, por meio de uma única correspondência e respectivos anexos, autuados às peças 25 a 28.
22. Instrução constante à peça 30 analisou as alegações de defesa e razões de justificativa apresentadas. Em face da análise promovida, propôs rejeitar as alegações de defesa, bem como as razões de justificativa, trazidas pelo Sr. Almir de Almeida, pugnando pelo julgamento pela irregularidade das contas do responsável e pela imputação de débito e das multas pertinentes.
23. Em seguida, foi proferido o Acórdão 6724/2018-TCU-Primeira Câmara, com o seguinte teor:
'9.1. com fundamento nos arts. 1º, inciso I, 16, inciso III, alíneas 'b' e 'c', da Lei 8.443/1992 c/c os arts. 19 e 23, inciso III, da mesma lei, e com os arts. 1º, inciso I, 209, incisos II e III e § 5º, 210 e 214, inciso III, do RITCU, julgar irregulares as contas do sr. Almir de Almeida (XXX.647.799-XX) , condenando-o ao pagamento da quantia abaixo discriminada, fixando-lhe o prazo de 15 (quinze) dias, a contar da notificação, para que comprove, perante este Tribunal (consoante art. 214, inciso III, alínea 'a', do RITCU) , o recolhimento da dívida aos cofres do Tesouro Nacional, atualizada monetariamente e acrescida dos juros de mora, calculados a partir da data indicada até a do efetivo recolhimento, na forma da legislação em vigor:
	VALOR ORIGINAL (R$) 
	DATA DA OCORRÊNCIA
	DÉBITO/CRÉDITO

	100.000,00
	3/7/2008
	Débito

	245,66
	10/9/2008
	Crédito

9.2. aplicar ao sr. Almir de Almeida (XXX.647.799-XX) a multa prevista no art. 57 da Lei 8.443/1992 c/c o art. 267 do RITCU, no valor de R$ 34.000,00 (trinta e quatro mil reais) , com a fixação do prazo de 15 (quinze) dias, a contar das notificações, para comprovar, perante o Tribunal, com fulcro no art. 214, inciso III, alínea 'a', do RITCU, o recolhimento da dívida aos cofres do Tesouro Nacional, atualizadas monetariamente desde a data do presente acórdão até a dos efetivos recolhimentos, se forem pagas após o vencimento, na forma da legislação em vigor;
9.3. autorizar, desde logo, nos termos do art. 28, inciso II, da Lei 8.443/1992, a cobrança judicial da dívida, caso não sejam atendidas as notificações;
9.4. autorizar, caso solicitado, o pagamento das dívidas em até 36 (trinta e seis) parcelas mensais e consecutivas, nos termos do art. 26 da Lei 8.443/1992 c/c o art. 217 do RITCU, fixando-lhe o prazo de 15 (quinze) dias, a contar do recebimento da notificação, para comprovar perante o Tribunal o recolhimento da primeira parcela, e de 30 (trinta) dias, a contar da parcela anterior, para comprovar o recolhimento das demais parcelas, devendo incidir sobre cada valor mensal, atualizado monetariamente, os juros de mora devidos, na forma prevista na legislação em vigor;
9.5. alertar ao responsável que a inadimplência de qualquer parcela acarretará o vencimento antecipado do saldo devedor;
9.6. encaminhar cópia desta deliberação ao Procurador-Chefe da Procuradoria da República no Estado do Paraná, nos termos do § 3º do art. 16 da Lei 8.443/1992 c/c o § 7º do art. 209 do RITCU; e
9.7. dar ciência do presente acórdão ao responsável, à Prefeitura de Perobal/PR e ao Ministério do Turismo.'
24. O responsável apresentou recurso de reconsideração (peças 50 e 51) contra o Acórdão 6724/2018-TCU-Primeira Câmara (peça 37) , o qual foi conhecido e dado provimento por esta Corte de Contas, tornando insubsistente o Acórdão 6724/2018-TCU-Primeira Câmara, nos exatos termos do Acórdão 9400/2020-TCU-Primeira Câmara (peça 67) , uma vez que se constatou a ausência do nome do representante legal da parte na pauta de julgamentos, o que deveria ter sido realizado, pois se juntou a procuração a esses autos em 9/7/2018, conforme se verifica à peça 36, e a pauta da sessão de julgamento somente foi publicada em 13/7/2018, sem que dela constasse o nome do advogado.
25. Tornado insubsistente o acórdão, o responsável juntou nova petição aos autos (peça 83) , a qual não foi considerada como recurso, uma vez que o acórdão já não possuía mais eficácia jurídica, porém, foi recebida como petição, nos termos do despacho de peça 87. O processo veio a esta SecexTCE para análise da petição e dos elementos trazidos às peças 58 a 62.
EXAME TÉCNICO
26. Inicialmente, cumpre ressaltar que o Acórdão 9400/2020-TCU-Primeira Câmara (peça 67) tornou insubsistente exclusivamente o acórdão anteriormente proferido, estando válidos, portanto, todos os demais atos proferidos nos autos, tais como despachos, citação, audiência, diligência, entre outros.
27. Feito tal esclarecimento, veja-se que o presente processo se encontra pronto para o mérito, o que será levado após análise dos novos elementos constantes dos autos (petição à peça 83 e documentos às peças 58 a 62) .
Da petição apresentada à peça 83  
28. A novel petição trazida aos autos aponta inconsistência nas numerações de páginas dos documentos encaminhados pelo MTur (documento 1 - peça 1) , o que, segundo a parte, ensejaria o envio de ofício ao ministério para que carreasse aos autos a integralidade da prestação de contas apresentada. A peça requer, ainda, a análise das peças 58-62.
29. Sobre o pedido relativo ao MTur, importa dizer que a ausência de elementos necessários aos autos fora detectada ainda no início da instrução processual, o que levou à realização de diligência ao ministério para que encaminhasse, no prazo de quinze dias, a documentação referente à prestação de contas do Convênio 63/2008, apresentada pelo Sr. Almir de Almeida por meio dos Ofícios 152/2008, 33/2010, 231/2010 e 129/2011 (peça 1, p. 47, 58-61, 69-76 e 86-88) , ausente dos autos do processo de tomada de contas especial 72031.000497/2015-02 remetido a esta Corte (instrução - peça 4) .
30. A diligência mencionada foi cumprida pelo MTur, conforme peças 8 e 9, e, em que pese a desordem no encaminhamento da documentação solicitada (ex.: páginas 1-100 do processo constar apenas a partir da página 189 da peça 8, entre outras falhas na organização documental) , constatou-se que os documentos faltantes foram trazidos aos autos.
31. Desse modo, não cabe a realização de nova diligência no presente processo, posto que todos os elementos necessários ao adequado deslinde do processo estão presentes.
32. O pedido de análise das peças 58-62 será atendido a seguir.
Da análise dos elementos constantes às peças 58 a 62 
33. As peças 58 a 62 tratam supostamente de cartas de exclusividade existentes entre as bandas que se apresentaram no evento e a empresa contratada. Ocorre que, ao analisar tais documentos, estes se configuram apenas em meras declarações, feitas já no exercício de 2019, no intuito de provar que, 'à época em que o contrato foi firmado e realizado o show na cidade de Perobal-PR', as empresas detinham a exclusividade das bandas.
34. Como se vê, tal documentação não tem o condão de afastar a irregularidade relativa à ausência de contrato de exclusividade idôneo entre a empresa intermediária e os artistas contratados.
35. Uma vez que a parte não trouxe aos autos os mencionados contratos de exclusividade, permanece a irregularidade, a qual ensejará a aplicação da multa do art. 58, inciso II, da Lei 8.443/1992, na forma da proposta de encaminhamento a seguir e da matriz de responsabilização anexa.
Da análise da boa-fé
36. Tendo em vista que não constam dos autos elementos que permitam reconhecer a boa-fé do responsável, sugere-se que as suas contas sejam julgadas irregulares, nos termos do art. 202, § 6º, do Regimento Interno/TCU, com a aplicação da multa prevista no art. 57 da Lei 8.443/1992.  
Da prescrição da pretensão punitiva
37. Haja vista o intervalo de tempo menor que dez anos entre a ocorrência das irregularidades (o convênio teve vigência de 24/4 a 7/9/2008) e a data em que foi ordenada a citação e a audiência (21/6/2017, peça 15) , não restou prejudicada a pretensão punitiva do Tribunal, conforme entendimento adotado a partir do Acórdão 1441/2016-TCU-Plenário, da relatoria do Ministro Benjamin Zymler.
CONCLUSÃO
38. Tendo em vista a manutenção das irregularidades elencadas na citação e na audiência, bem como do débito imputado, esta unidade técnica aquiesce, em sua integralidade, à proposta constante na instrução de peça 30, devendo haver o julgamento pela irregularidade das contas do responsável, a imputação de débito e a aplicação das multas devidas.
PROPOSTA DE ENCAMINHAMENTO
39. Diante do exposto, submetemos os autos à consideração superior, propondo ao Tribunal:
39.1. julgar irregulares, nos termos dos arts. 1º, inciso I, e 16, inciso III, alíneas 'b' e 'c', da Lei 8.443/1992 c/c os arts. 1º, inciso I, 209, incisos II e III, 210 e 214, inciso III, do Regimento Interno/TCU, as contas do Sr. Almir de Almeida (XXX.647.799-XX) , prefeito do município de Perobal/PR nas gestões 2006-2008 e 2009-2012, e condená-lo ao pagamento das quantias a seguir especificadas, com a fixação do prazo de quinze dias, a contar da notificação, para comprovar, perante o Tribunal (art. 214, inciso III, alínea 'a', do Regimento Interno/TCU) , o recolhimento da dívida aos cofres do Tesouro Nacional, atualizadas monetariamente e acrescida dos juros de mora, calculados a partir das datas discriminadas, até a data do recolhimento, na forma prevista na legislação em vigor:                 
	VALOR ORIGINAL (R$) 
	DATA DA OCORRÊNCIA
	DÉBITO/CRÉDITO

	100.000,00
	3/7/2008
	Débito

	245,66
	10/9/2008
	Crédito

39.2. aplicar ao Sr. Almir de Almeida (670.647.799-0) a multa prevista no art. 57 da Lei 8.443/1992 c/c o art. 267 do Regimento Interno/TCU, fixando-lhe o prazo de quinze dias, a contar da notificação, para comprovar, perante o Tribunal, o recolhimento da dívida aos cofres do Tesouro Nacional, atualizada monetariamente desde a data do acórdão proferido até a do efetivo recolhimento, se for paga após o vencimento, na forma da legislação em vigor;
39.3. aplicar ao Sr. Almir de Almeida (XXX.647.799-XX) a multa prevista no art. 58, inciso II, da Lei 8.443/1992 c/c o art. 268, inciso II, do Regimento Interno/TCU, fixando-lhe o prazo de quinze dias, a contar da notificação, para comprovar, perante o Tribunal, o recolhimento da dívida aos cofres do Tesouro Nacional, atualizada monetariamente desde a data do acórdão proferido até a do efetivo recolhimento, se for paga após o vencimento, na forma da legislação em vigor;
39.4. autorizar, desde logo, nos termos do art. 28, inciso II, da Lei 8.443/1992, a cobrança judicial da dívida, caso não atendida a notificação;
39.5. autorizar desde já, caso venha a ser solicitado, o pagamento da dívida do Sr. Almir de Almeida, CPF XXX.647.799-XX, em até 36 parcelas mensais e consecutivas, nos termos do art. 26 da Lei 8.443/1992 c/c o art. 217 do Regimento Interno/TCU, fixando- lhe o prazo de quinze dias, a contar do recebimento da notificação, para comprovar perante o Tribunal o recolhimento da primeira parcela, e de trinta dias, a contar da parcela anterior, para comprovar o recolhimento das demais parcelas, devendo incidir sobre cada valor mensal, atualizado monetariamente, os juros de mora devidos, no caso do débito, na forma prevista na legislação em vigor; e 
39.6. encaminhar cópia do acórdão que vier a ser proferido ao Ministério do Turismo, bem como ao Procurador-Chefe da Procuradoria da República no Estado do Paraná, nos termos do § 3º do art. 16 da Lei 8.443/1992, c/c o § 7º do art. 209 do Regimento Interno do TCU, para adoção das medidas que entender cabíveis, informando-os que seu conteúdo pode ser consultado no endereço www.tcu.gov.br/acordaos e que o inteiro teor dos acórdãos, incluindo os relatórios e os votos, pode ser obtido no dia seguinte ao de sua oficialização."
8.	O Diretor e o Secretário da SecexTCE ratificaram a instrução acima (peças 90 e 91) .
9.	O representante do MP/TCU, em sua intervenção regimental, aderiu à proposta formulada pela unidade técnica (peça 92) .  
	É o relatório.

Guilherme Druciak de Castro (OAB/PR 61.030).

Procurador Rodrigo Medeiros de Lima

TOMADA DE CONTAS ESPECIAL. CONVÊNIO. REALIZAÇÃO DO PROJETO INTITULADO "2º PEROBAL RODEIO FEST". CITAÇÃO. ALEGAÇÕES DE DEFESA. IRREGULARIDADES NÃO AFASTADAS. INDÍCIOS DE PARTICIPAÇÃO FINANCEIRA DE PARTICULARES. AUSÊNCIA DE CONTRATO DE EXCLUSIVIDADE ENTRE EMPRESA INTERMEDIÁRIA E ARTISTAS CONTRATADOS. USO DO EVENTO PARA PROMOÇÃO PESSOAL. CONTAS IRREGULARES. DÉBITO. MULTA. RECURSO DE RECONSIDERAÇÃO. CONHECIMENTO. AUSÊNCIA DO NOME DO REPRESENTANTE LEGAL DA PARTE NA PAUTA DE JULGAMENTOS. PROVIMENTO. INSUBSISTÊNCIA DO ACÓRDÃO 6.724/2018-1ª CÂMARA. JUNTADA DE NOVOS ELEMENTOS PELO RESPONSÁVEL. NOVA INSTRUÇÃO DE MÉRITO. IRREGULARIDADES NÃO AFASTADAS. CONTAS IRREGULARES. DÉBITO. MULTA. CIÊNCIA.

TOMADA DE CONTAS ESPECIAL (TCE)

Secretaria de Controle Externo no Estado de Pernambuco (Secex/PE) e Secretaria de Controle Externo de Tomada de Contas Especial (SecexTCE)

Em exame, processo de tomada de contas especial instaurada pelo extinto Ministério do Turismo (MTur) em desfavor do sr. Almir de Almeida, ex-prefeito do Município de Perobal/PR (gestões 2006-2008 e 2009-2012) , em razão da impugnação total das despesas do Convênio 63/2008.
2.	O objeto do ajuste era a concessão de apoio para a realização de projeto intitulado "2º Perobal Rodeio Fest" (peça 1, p. 27-39) . Para o alcance das metas acordadas, foi previsto o valor total de R$ 103.900,00, sendo R$ 100.000,00 à conta do concedente e R$ 3.900,00 a título de contrapartida do convenente.
3.	Os recursos federais foram transferidos em parcela única, em 4/7/2008 (peça 1, p. 41) .
4.	A prestação de contas e as complementações enviadas por meio dos Ofícios 152/2008, 33/2010, 231/2010 e 129/2011 (peça 1, p. 47, 58-61, 69-76 e 86-88) foram analisadas por intermédio do Parecer Técnico 193/2009 e dos Pareceres e Notas Técnicas 27/2010, 1.247/2010, 1.322/2011, 118/2013, 58/2014 e 652/2014 (peça 1, p. 48-50, 52-57, 63-66, 78-85, 89-96, 106-111 e 132-139, respectivamente) . 
5.	Consta dos autos a comprovação da devolução do saldo financeiro do convênio, efetuada em 10/9/2008, no valor de R$ 245,66 (peça 1, p. 46 e 166) .
6.	A última análise do MTur (vide Nota Técnica 652/2014, inserta à peça 1, p. 107-110 e 135-137) opinou pela reprovação da prestação de contas e recomendou a glosa integral das despesas em decorrência das irregularidades abaixo:
	a) não apresentação de elementos suficientes que permitissem a emissão de parecer técnico conclusivo a respeito do cumprimento do objeto conveniado (conforme detalhado na Nota Técnica de Reanálise 58/2014) ;
	b) realização de convite para aquisição de bens e serviços comuns, quando a modalidade correta seria o pregão;
	c) não apresentação do contrato de exclusividade dos artistas com a empresa contratada mediante o Convite 9;
	d) operações bancárias não associadas ao objeto do convênio, realizadas em duas contas bancárias distintas daquela específica do ajuste; e
	e) falta de comprovação de depósito para pagamento dos fornecedores contratados pelas Dispensas de Licitação 1 a 4.
7.	Diante do não saneamento das irregularidades apontadas e da não devolução dos recursos, foi instaurada a presente tomada de contas especial com imputação de responsabilidade ao sr. Almir de Almeida, gestor financeiro e administrativo dos recursos recebidos.
II - Breve histórico
8.	No âmbito desta Corte de Contas, foram realizadas a citação e a audiência do responsável supracitado por intermédio dos Ofícios 1.173/2017 (peça 19) e 1.174/2017 (peça 20) . As alegações de defesa e as razões de justificativa foram oferecidas em documento único e encontram-se acostadas às peças 25-28.
9.	Em síntese, alegou o ex-prefeito que: (i) o eventual valor a ser devolvido seria de R$ 40.000,00 e, considerando que essa quantia não alcança o valor mínimo para a instauração de TCE, o arquivamento do processo, sem análise de mérito, seria medida imperiosa, nos termos do art. 7º, inciso III, da Instrução Normativa TCU 71/2012; (ii) o próprio MTur aprovou a realização do convênio ao considerar regulares as cartas de exclusividades então apresentadas, não havendo que se cogitar da hipótese de não apresentação ou inidoneidade desse documento; (iii) o ajuste em questão foi alvo de investigação da Polícia Federal, a qual entendeu que não houve irregularidade, tendo em vista que "a festa realmente ocorreu exatamente nos moldes acertados entre a Prefeitura de Perobal/PR e o Ministério do Turismo"; (iv) o Ministério Público Federal considerou que "a esfera criminal, com sua característica fundamental de ultima ratio, só deve ser acionada quando os demais ramos do Direito não puderem punir satisfatoriamente condutas ilícitas, o que não se verifica no presente caso, eis que a restituição do valor desembolsado pelo Ministério do Turismo, na esfera administrativa, é suficiente para reprimir as irregularidades contratuais"; e (v) o "Perobal Rodeio Fest" não foi uma festa isolada e integrou-se às comemorações do aniversário da cidade, não havendo qualquer forma de promoção pessoal.
10.	A extinta Secex/PE rejeitou os argumentos oferecidos e propôs o julgamento pela irregularidade das contas do ex-prefeito, com imputação do respectivo dano e aplicação das multas previstas no art. 57 e no art. 58, inciso II, da Lei 8.443/1992, em face do uso do convênio para fins de promoção pessoal (peças 30 a 32) .
11.	O representante do MP/TCU endossou a proposta acima (peça 33) .
12.	O feito prosseguiu regularmente e, por meio do Acórdão 6724/2018-TCU-Primeira Câmara deste Tribunal proferiu a seguinte decisão:
"VISTOS, relatados e discutidos estes autos de processo de tomada de contas especial instaurada pelo Ministério do Turismo em razão da impugnação total das despesas executadas no âmbito do Convênio 63/2008 - Siconv 626748, 
ACORDAM os Ministros do Tribunal de Contas da União, reunidos em sessão da 1ª Câmara, ante as razões expostas pelo Relator, em:
9.1. com fundamento nos arts. 1º, inciso I, 16, inciso III, alíneas "b" e "c", da Lei 8.443/1992 c/c os arts. 19 e 23, inciso III, da mesma lei, e com os arts. 1º, inciso I, 209, incisos II e III e § 5º, 210 e 214, inciso III, do RITCU, julgar irregulares as contas do sr. Almir de Almeida (670.647.799-00) , condenando-o ao pagamento da quantia abaixo discriminada, fixando-lhe o prazo de 15 (quinze) dias, a contar da notificação, para que comprove, perante este Tribunal (consoante art. 214, inciso III, alínea "a", do RITCU) , o recolhimento da dívida aos cofres do Tesouro Nacional, atualizada monetariamente e acrescida dos juros de mora, calculados a partir da data indicada até a do efetivo recolhimento, na forma da legislação em vigor:
	VALOR ORIGINAL (R$) 
	DATA DA OCORRÊNCIA
	DÉBITO/CRÉDITO

	100.000,00
	3/7/2008
	Débito

	      245,66
	10/9/2008
	Crédito

9.2. aplicar ao sr. Almir de Almeida (670.647.799-00) a multa prevista no art. 57 da Lei 8.443/1992 c/c o art. 267 do RITCU, no valor de R$ 34.000,00 (trinta e quatro mil reais) , com a fixação do prazo de 15 (quinze) dias, a contar das notificações, para comprovar, perante o Tribunal, com fulcro no art. 214, inciso III, alínea "a", do RITCU, o recolhimento da dívida aos cofres do Tesouro Nacional, atualizadas monetariamente desde a data do presente acórdão até a dos efetivos recolhimentos, se forem pagas após o vencimento, na forma da legislação em vigor;
9.3. autorizar, desde logo, nos termos do art. 28, inciso II, da Lei 8.443/1992, a cobrança judicial da dívida, caso não sejam atendidas as notificações;
9.4. autorizar, caso solicitado, o pagamento das dívidas em até 36 (trinta e seis) parcelas mensais e consecutivas, nos termos do art. 26 da Lei 8.443/1992 c/c o art. 217 do RITCU, fixando-lhe o prazo de 15 (quinze) dias, a contar do recebimento da notificação, para comprovar perante o Tribunal o recolhimento da primeira parcela, e de 30 (trinta) dias, a contar da parcela anterior, para comprovar o recolhimento das demais parcelas, devendo incidir sobre cada valor mensal, atualizado monetariamente, os juros de mora devidos, na forma prevista na legislação em vigor;
9.5. alertar ao responsável que a inadimplência de qualquer parcela acarretará o vencimento antecipado do saldo devedor;
9.6. encaminhar cópia desta deliberação ao Procurador-Chefe da Procuradoria da República no Estado do Paraná, nos termos do § 3º do art. 16 da Lei 8.443/1992 c/c o § 7º do art. 209 do RITCU; e
9.7. dar ciência do presente acórdão ao responsável, à Prefeitura de Perobal/PR e ao Ministério do Turismo."
13.	O ex-prefeito apresentou recurso de reconsideração (peças 50 e 51) contra a deliberação acima, ao qual foi dado provimento mediante o Acórdão 9400/2020-TCU-Primeira Câmara (peça 67) . Este julgado tornou insubsistente a decisão proferida, uma vez que se constatou a ausência do nome do representante legal da parte na pauta de julgamento.
14.	Tornado insubsistente o acórdão acima transcrito, o responsável juntou novos elementos aos autos (peças 58-62 e 83) .
III - Nova instrução da unidade técnica
15.	Ato contínuo, o processo foi remetido à SecexTCE para nova instrução de mérito, conforme transcrito no relatório precedente.
16.	Em sua manifestação conclusiva, a unidade técnica salientou que o pedido de realização de diligência junto ao MTur, feito pelo responsável, não se justifica. Isso porque a suposta ausência de elementos necessários ao exame do feito já fora detectada ainda no início da instrução processual, o que levou à realização de diligência ao ministério para que fosse encaminhada a integralidade da documentação referente à prestação de contas do Convênio 63/2008. A diligência foi cumprida pelo MTur, conforme peças 8 e 9. 
17.	Quanto aos novos documentos juntados pelo ex-prefeito, a SecexTCE destacou que se trata de prováveis cartas de exclusividade existentes entre as bandas que se apresentaram no evento e a empresa contratada. Contudo, para a unidade técnica, tais documentos se configuram apenas como meras declarações, feitas já no exercício de 2019, no intuito de provar que, "à época em que o contrato foi firmado e realizado o show na cidade de Perobal-PR", as empresas detinham a exclusividade das bandas.
18.	Para a SecexTCE, porém, a referida documentação não possui o condão de afastar a irregularidade relativa à ausência de contrato de exclusividade idôneo entre a empresa intermediária e os artistas contratados. 
19.	Assim, tendo em vista a manutenção das irregularidades elencadas na citação e na audiência, bem como do débito apurado, a unidade técnica reiterou a proposta constante na instrução de peça 30, no sentido de julgar irregulares as contas do responsável, com imputação de débito e aplicação de multa.
20.	O MP/TCU ratificou o entendimento acima.
IV - Da análise de mérito
21.	Endosso a análise efetuada pela unidade técnica, ratificada pelo representante do MP/TCU, razão por que incorporo os pareceres emitidos às minhas razões de decidir.
22.	Afasto, de pronto, a preliminar de arquivamento do processo sem julgamento de mérito.
23.	A orientação contida nos arts. 6º, inciso I, e 19 da IN TCU 71/2012 autoriza o arquivamento de processos cujo débito seja inferior a R$ 100.000,00 tão somente na hipótese de inexistir citação válida. Assim, conforme dispõe o § 1º do art. 19, "instaurada a tomada de contas especial e citados os responsáveis, não se lhe admitirá o arquivamento, mesmo na hipótese de o valor apurado como débito ser inferior ao limite estabelecido no art. 6º desta Instrução Normativa".
24.	Ocorre que a proposta de restituição parcial do valor repassado feita pelo órgão concedente foi posteriormente superada à luz dos indícios de participação financeira de particulares, conforme pontuado pelo MP/TCU no parecer de peça 14. O débito imputado ao responsável, portanto, equivale a R$ 100.000,00, em valores históricos.
25.	Além disso, já ressaltei em diversas ocasiões que o arquivamento de tomada de contas especial em casos de baixa materialidade não se afigura um direito do responsável, mas, ao contrário, sujeita-se ao juízo discricionário de conveniência e oportunidade no exame do caso concreto. Isso porque a IN TCU 71/2012 condicionou a dispensa de instauração da TCE à inexistência de "determinação em contrário do Tribunal de Contas da União" (art. 6º) . 
26.	Assim, a busca da racionalidade administrativa e da economia processual, que serviu de mote para a edição da IN TCU 56/2007, posteriormente revogada pela IN 71/2012, por vezes não suplanta a gravidade e a reprovabilidade de determinados ilícitos praticados. Nestes casos, o Tribunal pode optar por prosseguir na apreciação do feito até o julgamento de mérito (a título de exemplo, citam-se os Acórdão 7881/2014-TCU-Primeira Câmara e 256/2014-2ª Câmara) .
27.	Quanto ao mérito, o responsável busca afastar as conclusões a que chegou o corpo técnico do MTur, que rejeitou a prestação de contas. Os argumentos oferecidos, entretanto, não servem a tal finalidade.
28.	Chamam a atenção os indícios apurados no sentido de ter havido a participação financeira de particulares na execução do ajuste (referência a patrocinadores privados na locução do espetáculo e faixas publicitárias na arena) , o que obstaculiza o estabelecimento do liame entre os recursos federais transferidos e as despesas efetuadas.
29.	Como é sabido, a necessidade de comprovação inequívoca do nexo de causalidade é especialmente importante quando se trata de recursos federais geridos por pessoas que, ordinariamente, têm acesso a diversas fontes de recursos públicos e privados. Traz preocupação nesses casos, pois, a possibilidade de gestores bancarem uma única despesa com duas ou mais origens distintas, o que permitiria a apropriação indevida de verbas federais. 
30.	Em casos semelhantes, nos quais o evento objeto do convênio foi indevidamente cofinanciado por fontes não declaradas, este Tribunal tem deliberado pela imposição de débito no valor integral transferido (vide Acórdão 2881/2017-TCU-Segunda Câmara, 7.457/2016-1ª Câmara, 6.036/2015-2ª Câmara e 3.747/2015-1ª Câmara, dentre outros) .
31.	Logo, o argumento do responsável de que a referência genérica a patrocinadores teria sido um lapso do locutor, que fez menção a eles tão somente por costume profissional, não merece prosperar. 
32.	Do mesmo modo, endosso a conclusão da extinta Secex/PE e do Parquet de que o Parecer Conjur/MTur 165/2008 (peça 1, p. 17-26) , emitido sobre a minuta do termo do convênio, já alertava sobre a obrigatoriedade de cumprimento do Acórdão 96/2008-TCU-Plenário, em especial quanto à apresentação de cópia do contrato de exclusividade dos artistas com o empresário contratado, registrado em cartório, e de sua publicação no Diário Oficial da União, no prazo de cinco dias, sob pena de glosa dos valores envolvidos.
33.	O termo de convênio, igualmente, previa a obrigação de o convenente "publicar no Diário Oficial da União eventuais contratos de exclusividade de artistas com empresários a serem contratados no âmbito deste Convênio, no prazo de 5 (cinco) dias, em conformidade com o artigo 26, da Lei nº 8.666/93, atualizada, sob pena de glosa dos valores pactuados no presente Instrumento, quando for o caso" (vide cláusula terceira, alínea "dd", peça 1, p. 31) .
34.	Além disso, como bem destacou a unidade técnica, a proposta de arquivamento do Ministério Público Federal - em que se baseia o responsável para defender a ausência de dano - decorreu da existência, naquele inquérito, de um termo de parcelamento firmado entre a Prefeitura de Perobal/PR e o MTur para a restituição do valor repassado. Ou seja: foi proposto o encerramento da investigação em face da possibilidade de saneamento das irregularidades via ressarcimento na esfera administrativa, e não pelo convencimento de que não ocorreu a fraude apontada.
35.	Do que ressai dos autos, contudo, este parcelamento não chegou a ser assinado pela municipalidade, o que resultou na instauração da tomada de contas especial.
36.	Em relação aos documentos complementares carreados às peças 58 a 62, que tratam de cartas de exclusividade supostamente existentes entre as bandas que se apresentaram no evento e a empresa contratada, ratifico o entendimento da SecexTCE.
37.	As referidas cartas são, na verdade, meras declarações feitas em 2019 por pessoas físicas no intuito de provar que, "à época em que o contrato foi firmado e realizado o show na cidade de Perobal-PR", as empresas de suas propriedades detinham a exclusividade das bandas que supostamente se apresentaram no evento. Tendo o convênio vigido de 24/4/2008 a 7/9/2008 (o evento festivo ocorreu de 25/4 a 3/5/2008) , tais declarações mostram-se frágeis e não possuem o condão de afastar a irregularidade relativa à ausência de contrato de exclusividade idôneo e tempestivo entre as empresas intermediárias e os artistas contratados.
38.	A constatação de uso do evento para promoção pessoal, por meio de pintura na estrutura da arena e menções durante a locução do evento, também não foi afastada. A justificativa apresentada pelo ex-prefeito ainda perante o MTur, de que as faixas foram confeccionadas pela comunidade local, não foi acolhida. 
39.	Vale registrar que a proibição de promoção pessoal de autoridades e servidores públicos estava explicitada no termo de ajuste (cláusula terceira, alínea "f" - peça 1, p. 29) . 
40.	Cumpre destacar que o ônus de comprovar a regularidade da integral aplicação dos recursos públicos compete ao gestor, por meio de documentação idônea, que demonstre, de forma efetiva e inequívoca, os gastos efetuados e o nexo de causalidade entre as despesas realizadas e os recursos federais recebidos. Dessa forma, o responsável deve trazer aos autos informações consistentes que afastem as irregularidades de forma cabal. Esse entendimento está assentado em diversos julgados, a exemplo dos Acórdão 8/2007-TCU-Primeira Câmara, 41/2007-2ª Câmara, 143/2006-1ª Câmara, 706/2003-2ª Câmara, 533/2002-2ª Câmara e 11/1997-Plenário, e encontra fundamento no art. 93 do Decreto-Lei 200/1967, o qual dispõe: "Quem quer que utilize dinheiros públicos terá de justificar seu bom e regular emprego na conformidade das leis, regulamentos e normas emanadas das autoridades competentes".
41.	Quanto aos demais argumentos aduzidos pelos responsáveis, creio que foram devidamente refutados pela unidade técnica nas instruções insertas às peças 30 e 89 (transcritas no relatório precedente) , o que torna desnecessárias considerações adicionais.
42.	Desse modo, devem as presentes contas ser julgadas irregulares, com imputação de débito correspondente à totalidade dos valores repassados.
43.	Impõe-se apropriada, ainda, a aplicação da multa prevista nos arts. 19, caput, e 57 da Lei 8.443/1992. Neste ponto, divirjo da unidade técnica, que sugere a aplicação de duas multas: uma com fundamento no art. 57 e outra com fulcro no art. 58, inciso II, ambos da Lei 8.443/1992.
44.	Uma vez que as condutas inquinadas por meio de citação e de audiência, as quais permaneceram injustificadas, são referentes à execução irregular do convênio como um todo, entendo que o fundamento da multa pode ser o mesmo, qual seja, o art. 57 da Lei 8.443/1992. Desse modo, fixo o seu valor em R$ 20.000,00, que corresponde a, aproximadamente, 10% do valor atualizado do débito.
45.	Ante o exposto, voto no sentido de que o Tribunal adote o acórdão que ora submeto à deliberação deste Colegiado.
           TCU, Sala de Sessões Ministro Luciano Brandão Alves de Souza, em 21 de setembro de 2021.
BENJAMIN ZYMLER 
Relator